臺灣臺南地方法院民事判決　　　　　　　 96年度訴字第403號
原　　　告　乙○○
被　　　告　甲○○○
訴訟代理人　蔡弘琳律師
　　　　　　蔡進欽律師
　　　　　　蘇正信律師
上列當事人間請求給付借款事件，經本院於民國96年6月8日言詞
辯論終結，判決如下：
    主  文
被告應給付原告新台幣壹佰肆拾萬元，及自民國九十一年一月二
十九日起至清償日止，按年息百分之五計算之利息，暨自民國八
十三年十月六日起至清償日止，按年息百分之二十計算之違約金
。
訴訟費用新台幣壹萬肆仟捌佰陸拾元由被告負擔。
本判決於原告以新台幣肆拾陸萬陸仟陸佰陸拾陸元供擔保後，得
假執行。被告以新台幣壹佰肆拾萬元為原告預供擔保後，得免為
假執行。
    事實及理由
一、按訴狀送達後，原告不得將原訴變更或追加。但擴張或減縮
    應受判決事項之聲明者，不在此限。民事訴訟法第255條第
    1項第3款定有明文。本件原告提起本訴原聲明請求：「被告
    應給付原告新臺幣（下同）140萬元，及自民國83年4月5日
    起至清償日止，按年利率百分之五計算之利息及自83年10月
    6日起至清償日止，按每月百分之三計算之違約金。」，嗣
    於訴狀送達後，變更訴之聲明為：被告應給付原告140萬元
    ，及自91年1月29日起至清償日止，按年息百分之5，暨自83
    年10月6日起至清償日止，按年息百分之20計算之違約金，
    核其請求，為訴之聲明之減縮，依上開說明，應予准許，合
    先敘明。
二、本件原告起訴主張：被告於民國82年9月27日起至83年4月18
    日，向訴外人郭永清陸續借款1,400,000元（下稱系爭借款
    ），且同時以訴外人徐添銘所有位於台南縣永康市○○段
    1127 地號之土地（下稱系爭土地，重測前為台南縣永康市
    ○○段3073-1地號），權利範圍三分之一，設定同額抵押權
    予訴外人郭永清，雙方約定清償日期為83年10月5日，但迄
    今被告均未清償，嗣郭永清於90年4月26日將對被告之系爭
    借款本金、利息及違約金之債權讓與原告，原告亦陸續二次
    以存證信函通知被告，但被告均置之不理，為此本於借貸關
    係提起本訴，並聲明：被告應給付原告140萬元，及自91年1
    月29 日起至清償日止，按年息百分之五計算之利息，暨按
    年息百分之二十計算之違約金，並願供擔保，請准宣告假執
    行。
三、被告則辯稱：
（一）否認曾向訴外人郭永清借款1,400,000元，原告提出之借
      用證，固已記載借款金額、借貸期間、利息、違約金及抵
      押權擔保效力等項，惟並未就已交付款項之事實具體載明
      ，是該借用證顯不足作為消費借貸之證明。
（二）依借用證所載，借款起訖日為83年4月5日起至83年10月5
      日止，即自83年10月6日起被告始負清償義務，則被告執
      有交付83年4月5日、83年10月5日期之支票予郭永清，足
      見支票發票日期予借用證之借貸日期、清償日期矛盾，由
      此可證該等支票與本件借款無關。
（三）又原告提出之支票背面之文字、數字，並非被告所填寫，
      而係郭永清嗣後自行填寫。若被告有向郭永清借款，為何
      十餘年來郭永清或原告均未向被告追討利息、本金，益證
      原告所指與事實不合。
（四）縱認被告負有反還借款之責，惟依兩造約定利率，超過中
      央銀行存款利率部分，及其請求期間超過五年已罹於時效
      部分，被告均拒絕履行。
（五）按約定之違約金額過高者，法院得減至相當之數額，依兩
      造約定之違約金計日息三分，經換算年息高達百分之
      109.5，顯屬過高，請求酌減。
（六）被告提供系爭土地予郭永清設定抵押，係因被告之配偶徐
      添銘於81年、82年間向郭清吉簽賭「大家樂」而積欠賭債
      ，因無力償還，始由被告提出系爭土地設定抵押權作為擔
      保，並約定83年4月5日清償，惟至83年4月5日清償期屆至
      ，徐添銘仍無力償還，郭永清始再要求被告及徐添銘再簽
      署借用證，將清償期延展半年即至83年10月5日止，以上
      為本件緣由。
（七）觀諸上揭抵押設定契約書內容，「權利存續期限」82年10
      月5日起至83年4月5日止，「債務清償日期」83年4月5日
      即「聲請登記以外之約定事項」1.交付利息日期及方法：
      每月伍日在債權人住宅付息一次等語觀之。應認本件抵押
      權債務，至遲於82年10月5日前即已確定，乃原告竟以支
      票背面記載主張被告自82年9月27日起至83年4月18日止，
      向其借款140萬元，要與抵押擔保債權全然無關。
（八）原告於起訴前一再主張借款人係郭永清，詎至鈞院審理中
      始改稱真正借款人係郭清吉，前後所述未見一致，益徵原
      告所述借款一節，要難採信。
（九）聲明：原告之訴及假執行之聲請均駁回。如受不利判決，
      願供擔保請准宣告免為假執行。
四、本件經依民事訴訟法第270條之1第1項第3款規定，整理並協
    議兩造不爭執事項暨簡化爭點為：
（一）兩造不爭執事項：
    1.被告之配偶徐添銘於82年10月5日聲請將其所有坐落於台
      南縣永康市○○段1127地號土地，設定抵押登記抵押權人
      為郭永清，債務人為甲○○○，義務人兼連帶債務人為徐
      添銘，權利價值140萬元，存續期間自82年10月5日自83年
      4月5日，清償日期為83年4 月5日，利息記載依中央銀行
      利率計付利息，嗣93年8 月17日被告因分割繼承取得上開
      土地。
    2.原告於95年11月24日寄發存證信函予被告，主張訴外人郭
      永清於90年4月26日將其對被告之借款債權讓與原告。
（二）兩造爭執事項：
    1.本件原告主張之系爭債權，是賭債或是借款？
    2.訴外人郭清吉有無交付借款之事實？
    3.違約金有無過高？
五、玆就兩造爭執事項一一論述如后：
（一）關於本件原告主張之系爭債權，是賭債或是借款及訴外人
      郭清吉有無交付借款之事實部分：
　　1.按當事人主張有利於己之事實，就其事實有舉證之責任，
　　　為民事訴訟法第277條前段定有明文；又金錢消費借貸為
      要物契約，因金錢或其他代替物之交付而生效力，為民法
      第475條所明定，關於交付金錢或其他代替物之事實，如
　　　有爭執，應由主張已為交付之貸與人負舉證之責（最高法
　　　院69年台上字第1407號判決參照）。又金錢借貸契約，固
      屬要物契約，應由貸與人就交付金錢之事實負舉證之責，
      但若貸與人提出之借用證內，經載明借款額，當日親收足
      訖無訛者，要應解為貸與人就要物性之具備，已盡舉證責
      任。
    2.查本件原告主張被告自82年9月27日起至83年4月18日，向
      訴外人郭永清陸續借款1,400,000元，並以訴外人徐添銘
      所有系爭土地設定抵押予郭永清以為擔保等情，業據提出
      借用證一紙、支票二張、土地建築改良物抵押權設定契約
      書一份、為證，觀諸該借用證之書立借用人為被告甲○○
      ○，訴外人即被告之配偶徐添銘則為義務人兼連帶債務人
      ，且文內記載「借款金額新台幣壹佰肆拾萬元」、「上開
      確係向郭永清先生借用無訛」，已足認定系爭借款係被告
      向訴外人郭永清所借；另觀原告提出之「抵押權設定契約
      書」上記載，權利人為郭永清，債務人為甲○○○，義務
      人兼連帶保證人為徐添銘，擔保權利總金額為「新台幣壹
      佰肆拾萬元」等記載，核與借用證上相關記載內容相符，
      且借用證內文第六點亦記載「本件係民國捌貳年拾月伍日
      收件82.10.6永字27012號經抵押權設定登記之抵押權內容
      作為原契約書之附件，其效力同於原契約書」等語，原告
      上開主張主張，自堪信為真實。
    3.被告雖否認有收受郭永清交付140萬元借款之事實，惟依
      原告提出訴外人胡郭奇維所有華僑銀行活期存款存摺內記
      載「82/09/27現金10萬」、「82/10/09現金20萬」、「
      82/10/15現金10萬」、「之82/10/18現金40萬」及訴外人
      胡廖寶春所有華僑銀行活期存款存摺內記載「83/03/14現
      金20萬」、「83/04/18現金40萬」等，核與被告所不爭執
      為其所簽發，並於支票背面簽名之上開二張支票背面記載
      「82.9.27-10萬」、「10.9-20萬」、「10.8-40萬」、「
      10.15-10萬」、「83.3.14-20萬」、「4.18-40萬」、「
      現金收訖」等語相合，已足認被告有收受上開支票背面所
      載金額合計140萬元之事實。被告雖又抗辯伊簽發上開支
      票時，並未書立上開日期及金額，惟經本院囑託內政部警
      政署刑事警察局鑑定結果認定：「一支票背面所記載之文
      字經VSC5000光譜影像比對儀檢視「現金收訖」等字跡，
      發現二張支票之「現金『付』訖」之「付」字中，一張以
      塗改修正為「收」字，另一張以複筆書寫為「收」字，謹
      先陳明。二支票背面所記載之爭議文字（「收」字除外）
      及印文，經實體顯微鏡放大檢視，發現係先墨後硃（即該
      印文係於文字記載完成後捺印，如鑑定說明所示）；有關
      「收」字與印文之先後順序一節，因「收」字與印文有互
      溶之現象，故歉難認定」等情，有該局96年5月17日刑鑑
      字第0960063853號鑑定書附卷可參，足證被告於上開支票
      背面簽名捺印時，支票背面已有上開日期、數字及文字之
      記載，則衡情被告於支票背面應係已收訖支票背面所載之
      現金，才會在日期、數字及收訖文上捺印，被告辯稱並未
      收受140萬元現金云云，並不足採。
    4.次按金錢借貸契約，固屬要物契約，應由貸與人就交付金
      錢之事實負舉證責任，惟若貸與人提出之借用證內，已載
      明借款人借得收到無訛者，要應解為貸與人就借貸契約要
      物性之具備已盡其舉證責任，借款人另主張上開借款實為
      賭債之積極事實自應負舉證責任，若其所為舉證，仍不足
      為該借款為賭債之明證，自難信其賭債之主張為真正，本
      件原告已經舉證證明被告有取得系爭140萬元借款之事實
      ，已如前述，被告另抗辯上開借款實為賭債云云，自應就
      所主張「賭債」之事實，負舉證責任。惟被告並未舉證以
      實其說，其此部分之抗辯，要難憑採。
    5.又按債權債務之主體應以締結契約之當事人為準，故凡契
      約上所載明之債權人，不問其實際情形如何，對於債務人
      當然得行使契約上之權利（最高法院43年台上字第99號判
      例意旨參照），經查：依原告提出之借用證，乃被告甲○
      ○○以訴外人郭永清為貸與人所書立，據此，借貸契約係
      存在於被告甲○○○及訴外人郭永清間，且證人郭清吉到
      場亦稱：「（有無借款給被告？錢如何交付？）有，共
      140萬元，一張80萬分4次，60萬元分2次。」、「（當初
      為何用郭永清的名字？）當時郭永清要做我的女婿，我想
      給他們一個結婚禮物。」等語（見96年4月23日言詞辯論
      筆錄），足見系爭借款款項雖係證人郭清吉所提供，惟證
      人郭清吉係打算將對於被告之債權贈與訴外人郭永清，故
      以郭永清為貸與人與被告簽訂系爭借貸契約，而此亦為被
      告所同意，此由借用證文末記載「全立郭永清先生台照」
      即可明瞭，據此可見系爭借款契約之貸與人係郭永清，被
      告以原告於起訴前一再主張借款人係郭永清，至審理中始
      改稱真正借款人係郭清吉，而認前後所述不一致云云，要
      不足採。
（二）關於違約金有無過高部分：
　　1.按給付有確定期限者，債務人自期限屆滿時起，負遲延責
　　　任；又契約當事人之一方遲延給付者，他方當事人得定相
　　　當期限催告其履行，如於期限內不履行時，得解除契約；
　　　另按當事人得約定債務人於債務不履行時，應支付違約金
  　　。違約金，除當事人另有訂定外，視為因不履行而生損害
　　　之賠償總額。其約定如債務人不於適當時期或不依適當方
　　　法履行債務時，即需支付違約金者，債權人除得請求履行
　　　債務外，違約金是為因不於適當時期或不依適當方法履行
　　　債務所生損害之賠償總額，民法第229條第1項、第254條
　　　、第250條；又按約定之違約金額過高者，法院得減至相
　　　當之數額，為民法第252條所明定，惟此規定乃係賦與法
　　　院得依兩造所提出之事證資料，斟酌社會經濟狀況並平衡
　　　兩造利益而為妥適裁量、判斷之權限，非謂法院須依職權
　　　蒐集、調查有關當事人約定之違約金額是否有過高之事實
  　　，而因此排除債務人就違約金過高之利己事實，依辯論主
　　　義所應負之主張及舉證責任。況違約金之約定，為當事人
　　　契約自由、私法自治原則之體現，雙方於訂約時，既已盱
　　　衡自己履約之意願、經濟能力、對方違約時自己所受損害
　　　之程度等主、客觀因素，本諸自由意識及平等地位自主決
　　　定，除非債務人主張並舉證約定之違約金額過高而顯失公
　　　平，法院得基於法律之規定，審酌該約定金額是否確有過
　　　高情事及應予如何核減至相當數額，以實現社會正義外，
      當事人均應同受該違約金約定之拘束，法院亦應予以尊重
      ，始符契約約定之本旨。倘債務人於違約時，仍得任意指
      摘原約定之違約金額過高而要求核減，無異將債務人不履
      行契約之不利益歸由債權人分攤，不僅對債權人難謂為公
      平，抑且有礙交易安全及私法秩序之維護（最高法院92年
      度台上字第2747號判決意旨參照）。
    2.本件關於違約金之約定，依原告提出之借用證第四點記載
      「遲延及違約利息：未依約履行者視為違約，其利息每『
      月』參分計付利息」，被告以借用證約定為「每日參分計
      付利息」，容有誤會。又原告請求之遲延利息為年息百分
      之五，相當於法定遲延利息，較之現今銀行放款利率動輒
      高達年息百分之十以上為低，若以法定最高遲延利率即年
      息百分之二十計算，一般銀行請求之違約金為遲延利息之
      一成或二成即為年息百分之22至24，原告今僅請求按年息
      百分之20計算，尚難謂有過高情事，被告又未舉證證明原
      告請求之違約金有何過高之情，則其請求酌減云云，要難
      准許。
    3.另依上開借用證第二點約定借款期限為「83年4月5日起至
      83年10月5日止」，及第四點約定「未依約履行者，視為
      違約」，是原告請求被告給付自83年10月6日起算之違約
      金，合於契約約定，亦有理由。
六、按讓與債權時該債權之擔保及其他從屬之權利，隨同移轉於
    受讓人。未支付之利息，推定其隨同原本移轉於受讓人，民
    法第259條定有明文。又利息、紅利、租金、贍養費、退職
    金及其他一年或不及一年之定期給付債權，其各期給付請求
    權，因五年間不行使而消滅，民法第126條亦定有明文。再
    違約金係因債務人給付遲延時，債權人始得請求，既非定期
    給付之債，與民法第126條所規定之性質不同，期時效期間
    應為15年（最高法院95年台上字第633號判決意旨參照）。
    本件被告有向訴外人郭永清借款140萬元，約定借款利息按
    中央銀行利率計付，違約金按月息三分計付，已如前述，而
    被告對於訴外人郭永清已將系爭借款債權轉讓原告之事實，
    並不爭執（參96年6月8日言詞辯論筆錄），從而，原告本於
    借貸關係請求被告給付系爭借款140萬元，並減縮利息及違
    約金之請求為自91年1月29日（即自原告提出起訴狀繕本回
    溯5年之日）起至清償日止，按法定利率即年息百分之5計算
    之利息，暨自83年10月6日起至清償日止，按年息百分之20
    計算之違約金，即有理由，應予准許。兩造陳明願供擔保請
    為宣告假執行或免為假執行，經核均與規定相符，爰分別酌
    定相當之擔保金額予以宣告。
七、本件訴訟費用額為裁判費14,860元，確定如主文第2項所示
    金額。
八、兩造其餘主張及所提證據與本院上開論斷無涉或無違，不予
    贅述。
九、本件原告之訴為有理由，依民事訴訟法第78條、第87條第1
    項前段、第390條第2項、第392條第2項、第3項，判決如主
    文。
中　　華　　民　　國　　96　　年　　6 　　月　　29　　日
                  民事第二庭    法　官　李杭倫
以上正本係照原本作成
如對本判決上訴，須於判決送達後20日內向本院提出上訴狀
中　　華　　民　　國　　96　　年　　6 　　月　　29　　日
                                書記官　蔡曉
